【裁判字號】    91,上易,1871
【裁判日期】    920408
【裁判案由】    恐嚇
【裁判全文】
臺灣高等法院刑事判決                          九十一年度上易字第一八七一號
    上  訴  人
    即  被  告  乙○○
    選任辯護人  陳垚祥  律師
                賴重堯  律師
    上  訴  人
    即  被  告  林宇源原名丁.
    選任辯護人  李富湧律師
右上訴人因恐嚇案件，不服臺灣台北地方法院八十八年度易字第二七二九號，中華民
國九十一年五月十七日第一審判決（起訴案號：臺灣台北地方法院檢察署八十八年度
偵字第四九四號）提起上訴，本院判決如左：
    主  文
上訴駁回。
    事  實
一、乙○○為協助武昌建設股份有限公司（下稱武昌公司）處理融資事宜，而介紹星
    億營造工程股份有限公司（下稱星億營造公司）負責人戊○○（起訴書犯罪事實
    欄內之戊○○名字均誤載為陳冠洲）與武昌公司負責人張武進（嗣於八十九年五
    月十二日變更登記為戊○○）結識，之後武昌公司之融資問題雖未獲解決，然雙
    方因此熟識而建立合作關係，嗣戊○○所經營之星億營造公司即向武昌公司承攬
    工程款達新台幣（下同）九千三百萬元之靈骨塔營建工程，戊○○並另成立星億
    開發股份有限公司（下稱星憶開發公司）負責靈骨塔之行銷事宜，而由乙○○擔
    任星億開發公司總經理負責推銷靈骨塔塔位，後來戊○○因故叫乙○○不必來上
    班，致引起乙○○之不滿，乙○○因故離職後，乃籍詞武昌及星億營造兩公司間
    有上開之合作關係，係其居中牽線有功，竟意圖為自己不法之所有，遂藉詞以戊○○應給付仲介工程費用為由，夥同曾於八十七年間因過失傷害案件，經本院以
    八十七年度交上易字第二一六號判決處有期徒刑六月，如易科罰金以三百元折算
    一日確定，於八十七年九月二十三日易科罰金執行完畢之丁○○（現改名為林宇
    源）二人共同基於意圖為自己不法所有之犯意聯絡及行為分擔，由乙○○指示丁○○代索取此筆款項。丁○○遂自八十八年一月十一日起陸續以電話或親至位於
    台北市松山區○○○路○段二二五號五樓之星億營造公司辦公室欲找戊○○索討
    該筆仲介費用，因上開期間，戊○○只委由該公司總經理紀登淵處理，本人均未
    出面解決，引起乙○○及丁○○二人之不滿，乃由丁○○自八十八年一月底至八
    十八年二月十日止，接續多次以電話向戊○○之秘書謝美俐或紀登淵恫嚇稱：「
    請陳董（即戊○○）一定要出面，不要給臉不要臉」、「若陳董不出面，就當他
    不出面處理，會發生什麼事則不知道，這是最後一次機會」、「要戊○○準備三
    億元之佣金，其中二千萬是要付「兄弟」的，槍兄弟均準備好了，如果過年前不
    給錢就要星憶公司好看」、「兄弟我已經找阿姚上台北，人就住在力霸飯店，我
    昨晚就住在那邊，我也一直在公司附近，禮拜五董事會開完就ＯＫ了，我處理事
    情很簡單，該說的就快說，拖下去也沒意義，該吐出來還人的就趕快吐出來，不
    要說法律多懂，槍頭卡著看誰最飽」等語，戊○○得知此事後心生畏懼即決定報
    警，並在丁○○指定之期限日即八十八年二月十二日中午十二時三十分許邀約乙○○、丁○○至星憶營造公司解決此事，雙方協議後乙○○、丁○○等二人同意
    以六千萬元解決，並隨即由戊○○簽發華僑銀行忠孝分行票據號碼各為ＡＡ00
    00000號至ＡＺ000000000號，付款日期分別為八十九年十二月三
    十一日、九十年六月三十日、九十年十二月三十一日、九十一年六月三十日、九
    十一年十二月三十一日、八十八年十二月三十一日面額分別為一千萬元支票五張
    及九百五十萬元支票一張予乙○○，並給付五十萬元現金予丁○○。嗣其二人收
    受該支票及現金欲離去前，隨即為埋伏之警員查獲而未得逞。
二、案經戊○○訴由台北市政府警察局松山分局報請台灣台北地方法院檢察署檢察官
    偵查起訴。
    理  由
一、訊據被告乙○○、丁○○二人固不否認在前揭時、地為警查獲持有戊○○所簽發
    面額共五千九百五十萬元之支票共六紙及在被告丁○○身上查獲現款五十萬元之
    事實，惟矢口否認有何恐嚇取財之犯行，被告乙○○辯稱：伊因張武進所經營之
    武昌公司要規劃「龍園文化藝術園區開發案」，亟需資金周轉，乃邀伊共同開發
    ，惟該開發案所需營建款項至為龐大，伊乃介紹星億營造公司負責人戊○○參與
    該開發案，且將開發案名稱變更為「頃山園—三軍將士忠靈塔建設案」，伊並建
    議戊○○設立星億開發公司，負責上開開發案之靈骨塔銷授事宜，因伊與戊○○
    有上開開發案之合作關係，而取得星憶開發公司十分之一之股份登記在伊女兒名
    下，並擔任星億開發公司總經理，負責行銷及籌措資金事宜，因伊擔任星億開發
    公司總經理期間並未支領薪水，故伊介紹武昌公司之工程給戊○○，雖未約定報
    酬，然按照一般不動產仲介行情，星億營造公司應給付工程總價百分之三的介紹
    費給伊，而星億營造公司承攬武昌公司該開發案之工程，除基礎工程外，加上其
    他全園景觀、資訊監視設備等，合計應為二十億二千多萬元，故百分之三仲介費
    用約為六千萬元，此較告訴人應分配予伊百分之十之利潤為低；又伊為推銷靈骨
    塔位，乃依告訴人之指示，協助林金枝之子解決債務糾紛問題，林金枝始與告訴
    人、張武進簽訂合作協議書，由林金枝出面與榮民事業籌備委員會簽訂委託合約
    書，購買四十三萬靈骨塔位，金額達一百億元以上；另伊為籌措開發資金，曾向
    憫愍寺住持蘇玉芳陸續調借四千三百萬元挹注星億營造公司以解決該公司之財務
    困境，顯見伊確有和戊○○合作該開發案；又伊僅授權丁○○安排與戊○○會面
    之時間，並無叫丁○○實施恐嚇之行為，亦不知其有出言恐嚇云云。被告丁○○
    則辯稱：伊打電話至星億營造公司，並無實施任何恐嚇之行為，伊之所以會講錄
    音帶譯文內的話，是因星億營造公司總經理紀登淵先恐嚇伊，伊才反駁他，而告
    訴人所提出之錄音帶係經過剪接，且斷章取義，無從證明當時情形，另伊警訊時
    曾遭警恐嚇，警訊筆錄亦係警員自行製作，非出於伊自由意志陳述云云。然查右
    揭事實，業據被害人戊○○於警、偵訊及原審訊問時指述綦詳，核與證人紀登淵
    、謝美俐於警、偵訊及原審證述情節相符（見偵查卷第十頁、第四二頁反面至四
    三頁、第五八至六十頁，原審卷一第一三Ｏ頁反面至一三一頁反面），復有支票
    影本六紙、贓物認領保管收據在卷可稽。而經原審二度訊之被告丁○○亦供承：
    我是有說過偵查卷第一七一頁的內容這些話，因紀先生先提到恐嚇暗示口吻，我
    才說的；（問：有無提及兄弟方面，已經找阿姚上台北，住在力霸飯店，他本人
    則在公司附近‧‧‧）我是有說這句話，提及「槍頭卡著最飽」的意思是上法院
    吵架沒意思等語（原審卷一第三四頁反面、原審卷二第九頁反面至第十頁）等語
    ，且經原審勘驗紀登淵與丁○○在八十八年二月十日電話交談之錄音內容，被告
    丁○○於電話中明確陳稱：「兄弟我已經找阿姚上台北，人就住在力霸飯店，我
    昨晚就住在那邊，我也一直在公司附近，禮拜五董事會開完就ＯＫ了，我處理事
    情很簡單，該說的就快說，拖下去也沒意義，該吐出來還人的就趕快吐出來，不
    要說法律多懂，槍頭卡著看誰最飽」等語，有錄音譯文一份及原審勘驗筆錄在卷
    可考（偵查卷第一七一頁、原審卷二第五一頁），是被告丁○○既坦承口出上開
    話語，且觀其上述所言語意連貫，並非剪輯而成，縱如其所辯其他部分之錄音譯
    文有經剪接或僅節錄片段，亦無從否認其上開言語之存在，且亦不因為回應紀登
    淵所言而影響被告丁○○於電話中以上開惡害恫嚇對方之用意，從而被告丁○○
    辯稱錄音帶係經剪接且係紀登淵先口出恐嚇之語，伊才出言反駁，並無恐嚇意思
    云云，均無足採。又被告丁○○雖提出警訊刑求抗辯，然據警員甲○○證稱：被
    告丁○○的筆錄不是伊製作的，伊未對丁○○恐嚇威脅，亦未看到被告丁○○有
    遭刑求情事（本院九十一年十一月二十二日訊問筆錄）；另為被告丁○○製作筆
    錄之員警丙○○證稱：沒有刑求這回事，筆錄是照他的陳述記載等語（本院九十
    二年一月十六日訊問筆錄），而被告丁○○於移送檢察官偵訊時亦僅稱警察未照
    伊意思寫，並未提及遭警刑求威脅一事，且查獲當天同時製作警訊筆錄之另名被
    告乙○○亦未有遭警刑求情事，衡情應無獨對被告丁○○刑求之必要，且警察係
    因告訴人報案在場埋伏而當場查獲被告二人持有戊○○所簽發面額共五千九百五
    十萬元之支票共六紙及在被告丁○○身上查獲現款五十萬元之事實，事證已有，
    已難認有何刑求取供之情事，至被告丁○○稱警訊筆錄未按照伊意思記載，惟被
    告於筆錄簽有其姓名，且並未提出積極之事證足資證明有此事實，況本院並未採
    該警訊筆錄為本案判決基礎，於本院之判斷不生影響。另證人紀登淵雖曾於原審
    翻異前揭警、偵訊證詞，改稱：被告談話中並沒有恐嚇言詞，談話內容不會恐懼
    云云（原審卷第三十頁），並於事後以電話向被告乙○○表示此事與其無關，然
    查其上開翻異之詞，不惟與其警、偵訊中明確指證如何與聞被告丁○○恐嚇犯行
    之經過及原審勘驗錄音帶之結果全然不符，且其於同日庭訊時經原審再度提示並
    訊以究有無起訴書所載言詞，仍證稱有，並稱：伊問丁○○要多少錢，丁○○說
    是三億元，因當初有兄弟幫忙，需要付二千萬元給兄弟等語（原審卷一第三十頁
    反面），足見證人紀登淵於原審所為翻異之詞，或基於息事寧人，或於公開審理
    中面對被告二人之無形壓力而不敢直言，惟上述更異之詞既與事實不符，自難為
    被告有利之認定。又上開交談內容涉及找黑道兄弟以槍彈解決此事之言詞，衡以
    槍枝對人身體之危害，輕者身體受傷，重者將生死亡之結果，紀登淵及被害人戊○○知悉此事後，斷無不心生恐懼之理，此由戊○○原對被告乙○○之要求不予
    理會，然經紀登淵、謝美俐將上情轉知戊○○後，乃決意向警方報案，並會同警
    方於被告二人依約取款時當場查獲，可見被害人戊○○於受轉知恐嚇之詞後，確
    致心生畏怖，從而由被告丁○○以上開加害生命、身體之事恫嚇他人致生危害於
    安全一節，洵堪認定。次據告訴人指稱：當初武昌公司係因融資問題，透過乙○○請求伊協助處理，其後武昌公司之融資問題雖未獲解決，然雙方公司乃因此建
    立關係，始有嗣後興建納骨塔之合作案，本件工程並非被告乙○○居間仲介等語
    （偵查卷第一六一頁告訴理由狀），核與證人即武昌公司前負責人張武進證稱：
    當初是被告乙○○主動找伊，說他認識金融界人士，想幫忙融資借貸，本來說能
    辦好，後來一件也沒做成，因伊發現乙○○不是正統人士，所以就沒往來，至於
    伊和戊○○合作該開發案，是因為戊○○是建商，伊公司資金不足，就基礎工程
    部分和戊○○合作，不過這和被告乙○○無關等語相符，是被告乙○○辯稱因伊
    費用云云，已不可採；且依證人張武進於原審證稱：武昌公司所經營之「龍園文
    化藝術園區開發案」，基礎工程約八千多萬元，如包含周邊工程要二億六千多萬
    元，若實際完工，則需五億多元，被告乙○○所提出其有參與該開發案之照片，
    是法會典禮的照片，該法會是「頃山園—三軍將士忠靈塔建設案」破土典禮前所
    做的法會，此建設案是星億開發公司找林金枝，再找伊談的案子，此和龍園文化
    藝術園區開發案無關，至於「頃山園—三軍將士忠靈塔建設案」後來也沒結果等
    語（原審卷第一五九頁反面至一六二頁），告訴人則陳稱星億營造公司承攬武昌
    建設之納骨塔基礎工程之總金額僅九千三百萬元，並提出星億營造公司向太平洋
    產物保險股份有限公司就上開工程所投保之營造綜合保險單一紙附卷可證（偵查
    卷第一六二頁、第四四至四九頁），與被告乙○○所稱之二十億元相去甚遠，而
    其雖提出武昌公司「龍園文化藝術園區開發案」載明工程造價總計有十二億餘元
    ，及星億開發公司「頃山園—三軍將士忠靈塔建設案」載明工程總造價為二十億
    二千萬餘元（偵查卷第七四至一Ｏ八頁），然究其書面內容僅係一開發企畫案，
    尚未付諸實行，此觀被告乙○○所提出由武昌公司、星億開發公司及林金枝三方
    所簽訂之合作協議書第六條載明：三方同意本案之結構土建及水電工程（不含室
    內裝飾、空調及造景）優先由星億營造公司比價、承包，唯發包金額需經三方同
    意再簽立工程合約，如星億營造公司承包金額過高或他項原因不符專業要求，為
    節約費用及維護品質三方再研議另找其他包商（偵查卷第一一一頁），是上開靈
    骨塔工程是否全部發包予星億營造公司，亦非定數，且亦未約定工程總價，被告
    乙○○稱星億營造公司承包武昌公司靈骨塔工程款達二十億餘元一節，亦屬無據
    。至其提出上開合作協議書及由榮民事業發展籌備委員會（下稱榮委會）與星億
    開發公司所簽訂之委託合約書（偵查卷第一Ｏ九至一二二頁），上述契約當事人
    分別就系爭納骨塔合作開發規劃案及榮委會選定系爭納骨塔作為奉安亡故三軍將
    士忠靈塔定有協議，然據戊○○陳稱：當初成立星億開發公司是為幫武昌公司銷
    售靈骨塔，但後來軍方不同意，是民間塔位，公司就不了了之，林金枝找退輔會
    買塔位未成，實際上也沒營業，靈骨塔使用執照未核發下來，不能預售，所以目
    前一個都沒賣出，林金枝是我父親之部下，我直接找林金枝，林金枝並沒有投資
    等語（偵查卷第二一八頁反面至二二Ｏ頁），張武進亦稱「頃山園—三軍將士忠
    靈塔建設案」後來也沒結果等語，是被告乙○○稱因伊協助林金枝之子解決債務
    糾紛問題，林金枝始與告訴人、張武進簽訂合作協議書，並由林金枝出面與榮委
    會簽訂委託合約書，購買四十三萬靈骨塔位，金額達一百億元以上，亦係誇大不
    實之詞；再據原審囑託台灣高雄地方法院代為訊問證人即憫愍寺住持蘇玉芳證稱
    ：被告乙○○說他是星憶開發公司總經理，伊等都叫他「林總」，乙○○及戊○○都是來旗津廟裡拜拜認識的，戊○○告訴伊等有在蓋納骨塔，並把名片給伊等
    ，名片上寫著星億公司，伊廟裡的師姐就探聽戊○○，得知他是陳石英的兒子，
    認為可靠，因為廟裡需要納骨塔，所以伊和其他信徒共同樂捐超過四千三百萬元
    投資納骨塔，錢都匯入星憶公司帳戶，也沒有簽契約，過程中被告乙○○並未出
    面接洽投資納骨塔之事，及向伊等收錢，且當時是戊○○說有在蓋納骨塔，伊廟
    裡才用擲決定投資等語（原審卷一第一七Ｏ頁），依上開證人所述，足見被告乙○○辯稱星億營造公司承攬武昌公司靈骨塔開發案係其仲介，且其確有參與該開
    發案之資金募集一節，顯與事實不符。而被告乙○○亦於本院審理時供稱並未與
    戊○○約定給付工程仲介費用，而係伊按上開納骨塔開發案計畫書及紀登淵所言
    核算出工程款應有二十億元以上，以業界一般仲介不動產費用百分之三計算其應
    可得六千萬元，伊欲以在星億開發公司百分之十之股份換取工程造價百分之三之
    費用，則按本件納骨塔開發案如被告所稱利潤甚為龐大，仲介金額高達六千萬元
    ，被告乙○○苟真有居間介紹武昌、星億營造公司上開靈骨塔工程事宜，衡諸情
    理豈會無任何書證或口頭約定？況被告乙○○若認為其對被害人戊○○有居間費
    用報酬請求權，大可依循正軌之法律救濟途徑以尋求權利之保護，豈會甘冒涉罹
    刑章之風險，以恐嚇之言行威逼被害人交付財物，而據戊○○陳稱被告乙○○之
    二一八、二一九頁），被告乙○○亦坦言其未實際出資，豈有未得戊○○同意強
    以人頭空股換取高達六千萬元之仲介報酬之理，且此又係戊○○因故要被告乙○○不必去上班之後，是其明知無請求仲介報酬之權利，乃藉詞以戊○○應給付仲
    介工程費用為由，指使被告丁○○索討該筆款項，顯有益圖為自己不法所有之主
    觀犯意甚明。至被告乙○○雖提出匯款單據以證明武昌公司前負責人張武進確有
    向其周轉金錢使用，及卷附星億開發公司、張武進之華僑商業銀行忠孝分行、彰
    化商業銀行雙和分行帳戶，雖帳戶相關明細資料中，均有固定時間、金額自他人
    帳戶匯入之記錄，然此並不能證明被告乙○○確有為張武進或星億開發公司調度
    資金之事實，且與本案被告是否有仲介星億營造公司承攬武昌公司工程而得請求
    仲介佣金之事，而向星憶營造公司總經理紀登淵表示要索取百分之三的仲介費用
    三億元或六千萬元不等之金額，有錄音譯文一份在卷可憑。而被告丁○○向星億
    營造公司索取仲介佣金之目的，無非係受被告乙○○之指示，其本身於該事件並
    無切身之利害關係，若被告乙○○僅指示丁○○約被害人戊○○出面約談，衡情
    被告丁○○斷不必與案外人紀登淵談論佣金數額多寡之爭議問題，且由被告丁○○以前開恐嚇言詞及表明其中二千萬是要付給兄弟的等語觀之，其苟非受有被告
    乙○○之指示並獲有利益，被告丁○○並無必要甘冒觸法之危險，多次對紀登淵
    放話恐嚇要求被害人支付三億元或六千萬元不等之金額，足見其係經由被告乙○○之授意於犯意聯絡及行為分擔下出言恫嚇紀登淵、謝美俐，以遂行其等取財之
    目的，且被告乙○○係意圖為自己不之法之所有而為之，是被告乙○○辯稱其未
    與被告丁○○共同恐嚇，不知丁○○有恐嚇之行為，亦無足取。被告二人所辯，
    顯係事後卸責之詞，不足採信，本件事證明確，被告二人犯行堪以認定。
二、核被告乙○○、丁○○二人所為，均係犯刑法第三百四十六條第三項、第一項之
    恐嚇取財未遂罪。被告二人就前開恐嚇取財犯行間，互有犯意之聯絡及行為之分
    擔，應論以共同正犯。又其二人雖均已著手於犯罪行為之實行，惟因被害人交付
    財物前，業已報警，並由警察在現場埋伏，顯被害人交付財物後，該財物實際上
    仍為被害人所支配管領，被告二人收受財物，既尚未發生被害人財物損害之結果
    ，應屬未遂犯，均應依刑法第二十六條前段之規定，按既遂犯之刑度減輕其刑。
    被告丁○○曾於八十七年間因過失傷害案件，經台灣高等法院以八十七年度交上
    易字第二一六號判決處有期徒刑六月，如易科罰金以三百元折算一日確定，於八
    十七年九月二十三日易科罰金執行完畢（起訴書誤載為被告乙○○），有台灣高
    等法院被告全國前案紀錄表、台灣高等法院檢察署刑案紀錄簡覆表各一紙在卷可
    按，其受有期徒刑執行完畢後，五年以內再犯本件有期徒刑以上之罪，為累犯，
    應依法加重其刑，並先加後減之。
三、原審經審理結果，認被告罪證明確，適用刑法第二十八條、第三百四十六條第三
    項、第一項、第四十七條、第二十六條前段，罰金罰鍰提高標準條例第一條前段
    之規定，並審酌被告二人有主、從關係，以恐嚇之方式逼迫他人交付高達六千萬
    元之款項，對合法經營事業者之投資、生產將造成不良之影響，所生危害匪淺，
    被告乙○○並無前科，另被告丁○○則為累犯，及其二人犯罪之動機、目的、手
    段、智識程度、犯後態度等一切情狀，分別量處有期徒刑一年六月，其認事用法
    及量刑均無不當，應予維持。被告提起上訴，仍執陳詞否認犯罪，並指摘原判決
    不當，為無理由，應予駁回。被告請求予以測謊，因本件事證已明，核無必要。
據上論斷，應依刑事訴訟法第三百六十八條判決如主文。
本案經檢察官洪泰文到庭執行職務。
中      華      民      國      九十二      年      四      月    八    日
                              臺灣高等法院刑事第十七庭
                                  審判長法  官  陳  正  雄
                                        法  官  許  錦  印
                                        法  官  許  宗  和
右正本證明與原本無異。
不得上訴。
                                        書記官  廖  艷  莉
中      華      民      國      九十二      年      四      月    十一  日
附錄論罪條文：
中華民國刑法第三百四十六條(單純恐嚇罪)
意圖為自己或第三人不法之所有，以恐嚇使人將本人或第三人之物交付者，處六月以
上五年以下有期徒刑，得併科一千元以下罰金。
以前項方法得財產上不法之利益，或使第三人得之者，亦同。
前二項之未遂犯罰之。


司法院資訊處製作；財團法人民間司法改革基金會備份。
